臺灣高等法院臺中分院民事判決　九十一年度上易字第二六五號
　　　上　訴　人　順天建設股份有限公司
　　　法定代理人　甲○○
　　　被　上訴人　乙○○
右當事人間返還價金事件，上訴人對於中華民國九十一年五月二十四日臺灣臺中地方
法院九十年訴字第三六五六號第一審判決提起上訴，本院判決如左：
      主      文
上訴駁回。
第二審訴訟費用由上訴人負擔。
      事      實
一、被上訴人主張：其於民國（以下同）八十七年八月二十七日，以新台幣（以下同
　　）三百四十萬元，向上訴人購買坐落台中市西屯區○○○段一七七九之三號等五
　　筆基地及地上房屋即順天福利國第Ｅ棟八樓一戶（以下稱系爭房屋），被上訴人
　　至八十九年四月三十日已分期繳付買賣價金八十八萬四千元與上訴人，上訴人並
　　同意將原設計三間臥室，依被上訴人要求變更為二間均有衛浴設備之臥室，其格
　　局如附圖一所示，詎上訴人竟擅自將盥洗台自盥洗室移至臥室內，又在另一間臥
　　室外面，改作陽台，致減少臥室空間，興建完成之現況如附圖二所示，上訴人係
　　以虛偽承諾變更設計，詐欺被上訴人，致被上訴人陷於錯誤，而為買受之意思表
　　示等情，爰以受詐欺為原因，向上訴人為撤銷所為買受之意思表示，並依不當得
　　利之法律關係，請求返還已給付價金，先位聲明：求為命上訴人給付八十八萬四
　　千元，及加計最後一次價金交付翌日即八十九年五月一日起算之法定遲延利息之
　　判決。倘認不得撤銷買受之意思表示，則以附圖二所示Ａ臥室之盥洗台，未設置
　　浴室內，而置於房間內，致盥洗時，污水將濺濕臥室內地板或地毯，此盥洗台及
　　排水設計有重大瑕疵，又上訴人將Ｂ臥室外改作陽台，致減少臥室使用空間，造
　　成臥室狹隘窄小，該臥室格局不正，使用價值大減，屬重大不能補正之瑕疵等情
　　，依民法第三百五十九條規定解除買賣契約，請求返還已給付之價金，備位聲明
　　：求為命上訴人給付八十八萬四千元，及加計最後一次價金交付翌日即八十九年
　　五月一日起算之法定遲延利息之判決（原審認被上訴人先位之訴為無理由，准被
　　上訴人備位之訴請求，上訴人聲明不服，被上訴人先位之訴亦生移審效力，本院
　　應就全部加以審酌）。
二、上訴人則以：上訴人並未同意完全依被上訴人要求修改，且依約定修改，須在法
    律允許條件下修改，因主管機關規定不能任意變更，致完成如附圖二所示之現狀
    圖。而被上訴人所主張民法第九十二條撤銷權，已逾一年之除斥期間。又系爭房
    屋並無被上訴人所指之瑕疵，系爭房屋之面積，與約定面積相符，並無減少，興
    建完成如附圖二所示之現況圖，並無減少系爭房屋之品質及價值，與系爭房屋之
    使用效能無關。且被上訴人所寄之存證信函未為解除契約之意思表示，應不生解
    除契約之效力等語，資為抗辯。
三、被上訴人主張其於八十七年八月二十七日，以三百四十萬元，向上訴人購買系爭
    房屋，至八十九年四月三十日已分期給付價金八十八萬四千元與上訴人，上訴人
    同意依被上訴人要求將三間臥室之設計，變更為二間臥室，每一間臥室均有衛浴
　　設備，變更後之格局如附圖一所示，詎上訴人興建完成後，其格局如附圖二所示
　　，為上訴人所不爭執，且有房屋土地預定買賣合約書、附圖一所示之變更設計圖
　　及附圖二所示之現況圖在卷可憑，自堪信為真實。
四、按因被詐欺或被脅迫而為意思表示者，表意人得撤銷其意思表示，但詐欺係由第
    三人所為者，以相對人明知其事實或可得而知者為限，始得撤銷之；又該撤銷權
　　之行使，應於發見詐欺或脅迫終止後，一年內為之，此觀民法第九十二條第一項
　　、第九十三條之規定自明。本件被上訴人主張受上訴人詐欺而買受系爭房屋，向
　　上訴人為撤銷所為買受之意思表示等情。惟上訴人以被上訴人行使撤銷權已逾一
　　年之除斥期間等語為辯。查，上訴人於八十九年三月二十九日寄發客戶檢驗通知
　　書，通知被上訴人於八十九年四月七日下午一時三十分在工地進行工程檢驗，被
　　上訴人依約前往，即發現系爭房屋與買賣契約約定之格局不符，是被上訴人主張
　　其有受上訴人詐欺（即上訴人同意依附圖一之變更設計圖施工，卻未依圖施工）
　　，致其因此為買受系爭房屋之意思表示乙節，於八十九年四月七日至房屋現場時
　　，已發見該事實，即應於一年內即九十年四月六日前行使撤銷權，惟被上訴人於
　　九十一年一月八日原審言詞辯論期日，始以書狀通知上訴人撤銷買受系爭房屋之
　　意思表示，顯逾行使撤銷權之一年除斥期間，上訴人抗辯被上訴人所主張之撤銷
　　權，已逾一年之除斥期間而不得行使乙節，即屬有據。被上訴人主張其至上訴人
　　於九十年十二月十八日提出書狀主張「如須主管機關核准，此項變更始為有效」
　　、「被上訴人並未依正常程序辦理工程變更設計」，始知悉上訴人對其詐欺，其
　　行使撤銷權未超過一年除斥期間云云，顯與客觀事實不符，不足採取。因此，被
　　上訴人以受上訴人詐欺而買受系爭房屋，向上訴人為撤銷所為買受之意思表示，
　　依不當得利之法律關係，請求返還已給付價金之先位之訴請求，即無理由。
五、被上訴人先位之訴請求既無理由，本院自應就被上訴人備位之訴予以審酌。查，
　　系爭房屋已施工完成如附圖二所示，並未依兩造約定如附圖一所示施工，為兩造
　　所不爭執。被上訴人主張上訴人未依附圖一所示施工，而施工完成如附圖二所示
　　，屬重大不能補正之瑕疵，上訴人則以系爭房屋並無瑕疵等語置辯。按民法第三
　　百五十九條規定：「買賣因物有瑕疵，而出賣人依前五條之規定，應負擔保之責
　　者，買受人得解除其契約或請求減少其價金。但依情形，解除契約顯失公平者，
　　買受人僅得請求減少價金。」又買賣契約之瑕疵擔保，原則上固在擔保危險移轉
　　時無滅失或減少其通常效用或契約預定效用之瑕疵，但標的物之瑕疵於交付前確
　　已存在，已無法修補或出賣人拒絕修補者，為期買賣雙方當事人權益之平衡，應
　　認買受人於交付前即可主張瑕疵擔保請求權（最高法院八十九年台上字第一七一
　　０號判決參照）。上訴人雖尚未將系爭房屋交付，惟因系爭房屋已興建完成，系
　　爭房屋如確存在瑕疵，被上訴人仍得主張瑕疵擔保請求權。是系爭房屋有無重大
　　不能補正之瑕疵，即應究明，玆分述如后：
  (一)兩造簽訂系爭房屋買賣契約時，就系爭房屋之格局既已約定變更如附圖一所示，
    雙方就買賣標的物之內容已有約定，自不得允許上訴人（即出賣人）事後任意變
    更，如須變更，上訴人尚須徵得被上訴人（即買受人）之同意始得為之。上訴人
    抗辯雙方之買賣合約書第十一條第一、二、四款所為「甲方（即被上訴人）若要
    求室內隔間變更時，應於乙方（即上訴人）所提供之工程變更單上簽認並經乙方
    書面同意為準，辦理變更時，甲方需親自簽認，並附詳圖配合本工程辦理之，且
    不得有違建管法令之規定，如須主管機關核准，應俟主管機關核准後，此項變更
    始為有效；又甲方申請變更設計之範圍以內部隔間及裝修為限，其他有關建築主
    要結構、管道間、公共設施等不得要求變更，又在不影響甲方本合約購買面積下
    ，甲方同意乙方於現場實施施作或使用需要時，得依建築法規合法變更本大樓設
    計。」等約定，係指買賣契約成立後，買受人（即被上訴人）要求室內格局有所
    變更時之處理程序，惟兩造於買賣契約成立時，即已約定系爭房屋室內格局，並
    非於契約成立後，要求上訴人變更，與兩造所簽訂之系爭房屋買賣合約書第十一
    條各款約定不同，上訴人執該條約定，抗辯被上訴人未依正常程序辦理工程變更
　　設計，僅以口頭告知其需求，令工程人員依照其要求施作，不符契約之約定，上
　　訴人未依附圖一所示格局施工並未違反約定云云，不足採信。
　(二)兩造訂立系爭房屋土地預定買賣合約書時，上訴人同意依附圖一所示格局興建系
　　爭房屋，則上訴人交付如附圖一所示之房屋，即為契約預定效用之一部分。依民
　　法第三百五十四條第一項規定，出賣人即上訴人自負有擔保其物，依第三百七十
　　三條危險移轉於買受人時，無滅失或減少其價值之瑕疵，及滅失或減少通常效用
　　或契約預定效用之瑕疵。系爭房屋在兩造簽約後交付前，上訴人既未經被上訴人
　　同意，未依附圖一所示興建，而興建如附圖二所示之房屋，顯已違反其債務本旨
　　，有減少契約預定效用之瑕疵，此瑕疵且屬重要。上訴人主張無關重要者云云，
　　不足採取。
  (三)兩造約定之如附圖一所示室內格局，經與上訴人施工完成後，如附圖二所示系爭
    房屋之室內格局比較，其有如下之差異：(1)附圖一所示之設計圖，衛浴設備置於
    二間臥室內；附圖二所示之現狀圖，僅Ａ臥室內有衛浴設備，Ｂ臥室內並無衛浴
    設備。(2)附圖一所示兩衛浴左右併排；附圖二所示之現狀圖，兩衛浴前後安置。
    (3)附圖一所示Ｂ臥室外之陽台靠近廚房，附圖二所示陽台位置移動至Ｂ臥室外。
　　(4)附圖二所示Ｂ臥室右邊牆面有三個轉折，臥室成Ｌ型。(5)附圖二所示Ａ臥室之
　　盥洗台，未設置浴室內，而置於房間內。被上訴人購買系爭房屋特別要求上訴人
　　依附圖一所示之格局興建，自有其居家生活之個別需求，以滿足其要求之居住品
　　質。查，被上訴人要求每間臥室內均應設有衛浴設備，係以提供住居者使用之方
　　便，被上訴人僅以一間臥室內有衛浴設備，另一套衛浴設備則置於臥室外，當然
　　影響住居者使用之方便性。又，陽台置於臥室外，與陽台置於靠近廚房處，一為
　　需經過臥室才能至陽台，一為不需經過臥室可至陽台，其使用顯有不同。且因陽
　　台之移動而影響臥室之格局，自不符契約之約定。再者，附圖二所示Ａ臥室之盥
　　洗台，未設置浴室內，而置於臥室內，使居住者平日盥洗時，不慎將水濺在盥洗
　　台外，將使臥室內潮溼，對使用者造成不便。顯為瑕疵。
  (四)因有瑕疵不能達契約之目的或因有瑕疵而於買受人已無利益，自可解除契約。雖
　　未至此程度，如不合買受人預定的效用，亦可解除契約。被上訴人買受系爭房屋
　　，特別約定依附圖一所示之格局興建，顯見上訴人確有為此保證。現系爭房屋已
　　興建完成，並辦理所有權登記完畢，有房屋登記簿謄本在卷可憑，其陽台無法變
　　更，室內格局亦無法調整，已無法除去，而上訴人興建如附圖二所示之現況圖，
　　遠非被上訴人訂購當時之預期，是此房屋顯欠缺原保證之品質，且不合買受人預
　　定的效用，被上訴人自得解除契約，請求上訴人返還已收受之價金。又系爭房屋
　　之瑕疵，不符被上訴人所要求之居住品質，顯對為買受人之被上訴人有重大損害
　　，而被上訴人據以解除契約後，上訴人尚得將系爭房屋轉售他人，該解除契約並
　　未對上訴人產生重大損害，被上訴人解除買賣契約，並無顯失公平之處。
六、系爭房屋既有如前述之瑕疵，且已無法除去，被上訴人已於八十九年十二月二十
　　九日以存證信函催告請求上訴人返還已交付之價金，雖未明示解除契約一語，惟
　　由其內容記載上訴人應返還被上訴人所繳交之訂金及分期款，堪認被上訴人該存
　　證信函係為解除系爭契約之意思表示。自發生解除契約之效果，上訴人抗辯被上
　　訴人未為解除契約之意思表示，應不生解除契約之效力云云，不足採取。是被上
　　訴人依民法第二百五十九條第一款、第二款之規定，請求上訴人返還已交付之買
　　賣價金並附加利息，即為有理。
七、綜上所述，被上訴人先位之訴，為無理由，惟基於瑕疪擔保責任主張解除契約返
　　還價金之備位之訴為有理由。是被上訴人請求上訴人給付八十八萬四千元，及自
　　最後一次價金交付之翌日即八十九年五月一日起至清償日止，按週年利率百分之
　　五計算之利息，為有理由，應予准許。原審據此為被上訴人勝訴之判決，並准兩
　　造聲請為假執行及免假執行之宣告，核無違誤，上訴意旨仍執前詞，指摘原判決
　　不當，求予廢棄，為無理由，應駁回其上訴。本件事證已臻明確，兩造其餘攻擊
　　防禦方法，與本件判決結果並無影響，毋庸逐一論述。
據上論結：本件上訴為無理由，依民事訴訟法第四百四十九條第一項、第七十八條，
判決如主文。
中　　　華　　　民　　　國　　九十一　　年　　 十一　　 月　　 十三　　 日
~B1民事第六庭審判長法　官　吳火川
~B2　　　　　　　　法　官　吳惠郁
~B3　　　　　　　　法　官　饒鴻鵬
右為正本係照原本作成。
不得上訴。
~B　　　　　　　　書記官　陳三軫
中　　　華　　　民　　　國　　九十一　　年　　 十一　　 月　　 十四　　 日
　　　　　　　　　　　　　　　　　　　　　　　　　　　　　　　　　　　　Ｂ
